【裁判字號】    91,簡上,156
【裁判日期】    920807
【裁判案由】    侵權行為損害賠償
【裁判全文】
臺灣桃園地方法院民事判決  九十一年度簡上字第一五六號
    上  訴  人    丙○○
    訴訟代理人    甲○○
    複  代理人    邱清銜律師
    被  上訴人    乙○○      .
右當事人間請求侵權行為損害賠償事件，上訴人對於中華民國九十一年七月十二日本
院中壢簡易庭九十一年度壢簡字第四七八號第一審判決提起上訴，本院判決如左：
    主      文
原判決關於命上訴人給付被上訴人超過新台幣壹拾陸萬參仟柒佰捌拾陸元，及自民國
九十年八月二十四日起至清償日止，按年息百分之五計算之利息部分，及該部分假執
行之宣告，暨除確定部分外訴訟費用之裁判均廢棄。
右開廢棄部分，被上訴人在第一審簡易之訴及其假執行之聲請均駁回。
其餘上訴駁回。
第一審（除確定部分外）、第二審訴訟費用由上訴人負擔六分之五，餘由被上訴人負
擔。
    事      實
甲、上訴人方面：
一、聲明：
（一）原判決不利於上訴人部分廢棄。
（二）右廢棄部分，被上訴人在第一審之訴及假執行之聲請均駁回。
二、陳述：除與原審判決書所載者相同茲予引用外，補稱：
（一）上訴人所騎乘機車固曾擦撞被上訴人騎乘之機車，然此係因上訴人遭受由第三
      人騎乘、不詳車號之機車撞擊後倒向被上訴人機車之故，是上訴人於本件車禍
      亦同為被害人，自無須負何損害賠償責任，被上訴人於法庭上刻意隱瞞此部分
      事實，執意以上訴人機車碰撞到她而要求上訴人賠償，就實際肇事者卻不依法
      追訴，令人難以接受；況於本件車禍發生時，被上訴人係為免車多等待過久，
      方將所騎乘機車停於桃園縣平鎮市○○路左轉忠孝路之交岔路口處，以利左轉
      ，致上訴人為閃避他車而擦撞被上訴人之機車，被上訴人於本件車禍事故發生
      亦有過失，應有過失相抵原則之適用。
（二）且系爭車禍發生地點雖為坡道，但上訴人於四十公尺前即看見被上訴人，顯見
      被上訴人於左轉前並未注意直行之上訴人，其自有疏於注意欲轉入車道之直行
      車車況，及違背應禮讓上訴人先行之義務，有違道路交通管理處罰條例第四十
      八條第一項第六款前段規定，被上訴人難謂於本件車禍發生無過失可言。
（三）又被上訴人所請求賠償金額中，看診及上班車資部分，自被上訴人提出收據無
      從證明其確係因上班或就診而支出此部分費用，且被上訴人可以搭乘公車；而
      醫療費用中之民俗療法項目，被上訴人已受有一般醫院之復健治療，且未舉證
      該民俗療法曾經醫師開立處方箋，無從認定被上訴人接受民俗療法與本件車禍
      受傷間是否有相當因果關係而必要；另喪失勞動能力損失部分，被上訴人既有
      至學校上班，合理認定應是仍由被上訴人到校授課，何需找人代課而損失鐘點
      費？且被上訴人僅為私立專科學校畢業，個人存款資力僅四千餘元，依上訴人
      之社會資力及地位，原審認定慰撫金金額過高。
三、證據：援用原審之立證方法外，補提出：上訴人畢業證書、郵局存簿儲金簿各一
    份、現場照片四紙（以上均影本）為證，並聲請本院向財政部台灣省本區國稅局
    中壢稽徵所調閱上訴人八十九及九十年度所得資料。
乙、被上訴人方面：
一、聲明：駁回上訴。
二、陳述：除與原審判決書所載者相同茲予引用外，補稱：
（一）系爭車禍發生時，被上訴人適騎乘機車至丁字路口欲左轉，業已行至交岔路口
      中心位置，因該路口為無號誌交岔路口，依道路交通安全規則第一百零二條第
      一項第六款規定，上訴人雖係直行車，仍應讓被上訴人之轉彎車先行，且上訴
      人於四十公尺前即見被上訴人機車，未思減速慢行，作隨時停車之準備，亦有
      未當，而依當時情況上訴人並無不能注意情事，卻未禮讓被上訴人先行，且未
      注意同向右側尚有其他機車行駛中，竟為閃避被上訴人騎乘機車貿然向右行駛
      ，致遭右側不詳機車撞擊而車身朝左擦撞被上訴人機車，使被上訴人當場人車
      倒地受傷，上訴人於本件車禍發生自有過失，被上訴人並無何過失可言。且系
      爭車禍發生時，雖另有不詳機車在場，然依前所述，上訴人亦係與該不詳機車
      騎士共同侵害被上訴人權利，依法被上訴人本得對於上訴人為全部之請求，上
      訴人指責被上訴人放縱該第三人云云，實有誤會。
（二）又系爭車禍撞擊地點係位於上訴人對向車道靠近行車分向線之處，被上訴人行
      經肇事地點即遭上訴人騎乘機車撞擊，上訴人辯稱被上訴人係停車於道路中央
      以致引起系爭車禍事故云云，不僅違於一般常情，亦與上訴人於刑事案件審理
      中陳稱看見被上訴人機車已自廣東路左轉至其車道前方欲進入忠孝路部分陳述
      不合，其據此抗辯被上訴人亦有過失，自嫌無據。
（三）關於車資及喪失勞動能力損失部分，被上訴人因系爭車禍事故致左膝挫傷合併
      後十字帶斷裂，無法自行前往醫院就診，又因被上訴人擔任學校講師，為免造
      成學生學習困擾，仍勉力到校處理庶務，但因左膝受傷緣故，無法久站從事教
      學活動，故商請其他同事代課，是被上訴人因本件車禍事故，需額外支出往來
      醫院及學校之計程車費，且損失由其他同事代課之鐘點費，業經被上訴人提出
      計程車收據、代課證明等為證，上訴人抗辯原告計程車資支出費用期間不明，
      無從證明該收據與損害之關係，及被上訴人無須支出代課費用云云，自屬誤解
      。另被上訴人因民俗療法所支出醫療費用，乃被上訴人所增加生活上費用，難
      謂與系爭車禍無因果關係。末查，被上訴人因系爭車禍發生，不僅生活產生重
      大不便，學校工作亦受影響，參酌上訴人係工程師，經濟、家庭生活水準高於
      一般人，且於事故發生後一再狡飾，全無賠償誠意，原審認定慰撫金為八萬元
      已屬過低，上訴人再為爭執，難謂事理之平。
三、證據：援用原審之立證方法外，補提出：南亞技術學院八十九年度行事曆、授課
    時間表、鐘點費證明單，及由訴外人黃怡菁、江若玫出具之收受代課鐘點費證明
    單各一件、補課通知二紙為證。
丙、本院依職權向新永和醫院函詢被上訴人於系爭車禍發生後是否有無法從事授課工
    作及不適宜搭乘大眾交通工具而有乘坐計程車等交通工具之必要等情形；並向南
    亞技術學院調閱被上訴人八十九年間請假紀錄；及調閱本院九十年度交易字第二
    一八號、台灣高等法院九十一年度交上易字第一一二號刑事案卷（含台灣桃園地
    方法院檢察署八十九年度偵字第一八五０八號、九十年度偵字第二四六九號偵查
    案卷）。
    理      由
一、本件被上訴人起訴主張：上訴人於民國（下同）八十九年九月七日八時十分許，
    騎乘車牌號碼ＩＰＥ─七五八號重型機車，沿桃園縣平鎮市○○路往育達路方向
    行駛，行經忠孝路與廣東路無號誌交岔路口，適被上訴人騎乘車牌號碼ＦＭ七─
    六一二號重型機車，沿同市○○路欲左轉忠孝路方向行駛，且已行至交岔路口中
    心位置，上訴人未注意應讓被上訴人先行，且未減速慢行，作隨時停車之準備，
    依當時情形亦無不能注意情事，竟擦撞被上訴人所騎乘機車，致被上訴人人車倒
    地而受有胸部挫傷、左膝擦傷、韌帶創傷及後十字韌帶斷裂之傷害，爰依侵權行
    為之法律關係，請求上訴人賠償醫療費用新台幣（下同）二萬零三百九十八元、
    復健器材費用八千七百八十八元、就診及上班計程車資一萬八千八百元、喪失勞
    動能力損失四萬七千元、精神慰撫金十萬元，及自起訴狀繕本送達翌日起至清償
    日止，按年息百分之五計算之利息（原審判決上訴人應給付被上訴人十七萬四千
    九百八十六元及法定遲延利息，而駁回被上訴人其餘之請求，未據被上訴人聲明
    不服，已告確定）；上訴人對於兩造騎乘機車發生擦撞，致被上訴人受有傷害等
    情固不爭執，惟以系爭車禍係因有不詳第三人騎乘機車撞擊上訴人機車，致上訴
    人機車倒向被上訴人騎乘之機車所致，上訴人並無過失，且車禍發生時，被上訴
    人將機車停於桃園縣平鎮市○○路左轉忠孝路之交岔路口處，以利左轉，於左轉
    前復未注意直行之上訴人，被上訴人亦有過失，及被上訴人所請求賠償金額中，
    看診及上班車資與醫療費用中之民俗療法項目部分，無法證明與系爭車禍有相當
    因果關係，喪失勞動能力損失部分，被上訴人有到學校上班，應無找人代課之需
    要，且原審認定慰撫金金額過高云云置辯。
二、查被上訴人起訴主張上訴人於八十九年九月七日八時十分許，騎乘車牌號碼ＩＰ
    Ｅ─七五八號重型機車，由桃園縣平鎮市○○路往育達路方向行駛，於行經忠孝
    路與廣東路無號誌交叉路口時，擦撞被上訴人騎乘車牌號碼ＦＭ七─六一二號、
    適行至交岔路口中心處上訴人車道前之機車左側，致被上訴人人車倒地，並受有
    胸部挫傷、左膝擦傷、韌帶創傷及後十字韌帶斷裂之傷害等情，業據被上訴人於
    原審提出診斷證明書為證，且為上訴人所不爭執，堪信為真實。被上訴人雖辯稱
    其對系爭車禍發生並無過失，縱其有過失，被上訴人亦與有過失云云，惟查：
（一）本件車禍發生經過，據上訴人於刑事案件警訊中陳稱：「在車禍前我已看見乙
      ○○，她的位置已在路中間，因肇事地為坡道，我一駛過，在四十公尺處就看
      見了乙○○」（見八十九年度偵字第一八五０八號卷未標明頁碼），及於本院
      刑事庭調查時陳稱：「我在經過路口前五十公尺有減速並靠右，當時乙○○的
      車停在路中間，當時我右邊有一機車急速左轉，他碰撞到我，我倒地，才造成
      我去碰撞到乙○○。我是因要閃乙○○才靠右的。」、「（靠右時，有無注意
      右邊的那部機車？）有。」（見本院九十年度交易字二一八號刑事案卷第三三
      頁）、「當天早上八點十分，我往育達路方向走，我在是十公尺前，就看到告
      訴人的車子停在交會處，我當時減速向右靠，因為右邊有一部車，我與他擦撞
      ，才會彈向告訴人的車子，我並沒有撞她。」等語（見同刑事案卷第四二頁）
      ，而被上訴人於上開刑事案件審理中就車禍發生經過則指述：她當時從家裡出
      發，到丁字路口左轉，上訴人是直行車，上訴人撞到其機車左側腳踏板等語（
      同刑事案卷第十四頁），參以系爭車禍發生後，被上訴人所騎乘之機車，左側
      腳踏板處確實有受撞擊而破裂之痕跡，上訴人所騎乘之機車左前方則有擦撞之
      痕跡，亦有兩造騎乘機車車損照片附上開刑事案卷偵卷可稽。綜合研判，系爭
      車禍發生時，被上訴人係由廣東路左轉忠孝路，車行已至交岔路中間位置，上
      訴人則騎乘機車直行忠孝路，在距離該路口至少十公尺前，即發現被上訴人之
      機車在路中心處，卻未減速慢行，作隨時停車之準備，亦未注意同向右側尚有
      其他機車行駛中，為閃避被上訴人所騎乘之機車，貿然將機車靠右行駛，復因
      閃避不當而與該輛同向不明車牌號碼之機車擦撞，致偏移行車方向，衝向被上
      訴人騎乘之機車，撞擊被上訴人機車左側腳踏板，致被上訴人當場人車倒地而
      受傷。
（二）按汽車行經無號誌之交岔路口，應減速慢行，作隨時停車之準備；汽車行駛時
      ，駕駛人應注意兩車併行之間隔，並隨時採取必要之安全措施；又汽車行駛至
      交岔路口，直行車尚未進入交岔路口，而轉彎車已達中心處開始轉彎，直行車
      應讓轉彎車先行。道路交通安全規則第九十三條第一項第四款、第九十四條第
      三項、第一百零二條第一項第六款規定可資參照。查上訴人為領有合格駕駛執
      照之駕駛人，自應孰諳上開規定，而依車禍發生當時為日間，天氣晴朗，光線
      、視線良好，道路平坦，有道路交通事故調查表附上開偵卷可佐，又無不能注
      意之情事，其竟疏於注意，於行經無號誌交岔路口時，未減速慢行，作隨時停
      車之準備，又未讓已進入交岔路口中心之被上訴人機車人先行，閃避被上訴人
      之機車時，復未注意同向右側車輛，致生本件事故，其有違反前開規定之過失
      甚明。本院九十年度交易字第二一八號、台灣高等法院九十一年度交上易字第
      一一二號刑事判決亦同此認定。且被上訴人確因本件車禍事故而受有前述之傷
      害，上訴人之過失行為與被上訴人之傷害間復有相當因果關係，被上訴人自得
      依侵權行為有關規定，請求上訴人賠償其損害。
（三）又被上訴人所騎乘機車於上訴人之機車行至廣東路與忠孝路交岔路口前，業已
      行至該交岔路口中心處，且為上訴人所預見，已如前述，上訴人本有讓被上訴
      人先行之義務，殊無反要求被上訴人於左轉前應先等待上訴人直行經過之餘地
      ，而上訴人抗辯被上訴人於車禍發生時車停於交岔路口，為被上訴人所否認，
      上訴人就此又未能舉證以實其說，尚難遽信為真實，則依被上訴人業已先行至
      交岔路口中心處，上訴人行車方向之直行車即應讓其先行，卻因被上訴人未減
      速慢行，且未注意與他車併行距離，閃避不當，始與之發生車禍，被上訴人對
      於上訴人違反行車常態及違規之行車動向，當屬無法預知及掌握防範，自難認
      其就本件車禍之發生亦與有過失，上訴人對於本件行車事故之發生，自應負全
      部之過失責任，其抗辯被上訴人亦與有過失云云，即無足採。
三、按因故意或過失不法侵害他人權利者，負損害賠償責任；不法侵害他人之身體或
    健康者，對於被害人因此喪失或減少勞動能力或增加生活上之需要時，應負損害
    賠償責任。又不法侵害他人之身體、健康、名譽、自由、信用、隱私、貞操，或
    不法侵害其他人格法益而情節重大者，被害人雖非財產上損害，亦得請求賠償相
    當之金額。民法第一百八十四條第一項前段、第一百九十三條第一項、第一百九
    十五條第一項分別定有明文。茲就被上訴人請求上訴人賠償之項目及金額，逐項
    審酌如下：
（一）醫療費用部分：原告主張其因系爭車禍受有胸部挫傷、左膝擦傷、韌帶創傷及
      後十字韌帶斷裂之傷害，經送醫治療，計支出救護車費、住院費、掛號費、門
      診費、復健費等醫療費用共九千一百九十八元，及因輔助行走而支出復健器材
      費用（含膝支架、沙袋、護膝套等）八千七百八十八元，有被上訴人於原審提
      出醫療費用、復健器材費用收據十七紙為證，依被上訴人所受傷害及各收據載
      明治療、項目費別，核屬治療、復健之必要費用，且為上訴人所不爭執，應予
      准許。被上訴人雖主張其因醫療，另支出民俗療法醫療費用一萬一千二百元云
      云，為上訴人所否認，被上訴人就此既未提出相關單據證明其確有此項支出，
      復未證明此部分支出屬醫療行為所必需，則其請求此部分醫療費用，即不應准
      許。
（二）喪失勞動能力損失：被上訴人主張其為南亞技術學院講師，教授日間部課程鐘
      點費為五百七十五元，教授夜間部課程鐘點費為六百十五元，其於八十九年九
      月十五日至十月三十日期間，就日間部課程，曾由訴外人蕭逢元為之代課二十
      四節，由黃麗卿、江若玫為之代課十九節、由黃怡菁為之代課四節，夜間部課
      程部分，則由訴外人江若玫為之代課十八節，並由訴外人等具領鐘點費等情，
      業據被上訴人提出上訴人不爭執真正由南亞技術學院出具之授課時間表、鐘點
      費證明單、補課通知及由訴外人黃怡菁、江若玫等出具之收受代課鐘點費證明
      單等為證，堪信為真實。上訴人雖抗辯被上訴人有能力授課，無代課鐘點費之
      損失云云，惟經本院向新永和醫院函詢，覆稱：「病患乙○○發生車禍後，在
      本院住院治療行關節鏡檢查，確定是後十字韌帶斷裂，該員從事教學工作，依
      當時病情對久站及蹲跼能力是困難的，期間應是三個月左右」等語，有新永和
      醫院九十二年五月五日永字第二三六一號函在卷可稽，堪信被上訴人應有三個
      月時間無法從事教學工作，故被上訴人主張其因本件車禍受傷，有二個月時間
      因無法上課而需請他人代課即屬必要，而依被上訴人每堂課鐘點費計算訴外人
      蕭逢元等人代課時數，被上訴人共計損失鐘點費四萬九千零二十元，其僅以一
      個月薪資數額四萬七千元請求其不能工作期間所受損失，本院自應受其聲明之
      拘束，是被上訴人請求其所喪失勞動能力損失四萬七千元，即屬有據。
（三）交通費：被上訴人主張其因受車禍傷害，需至新永和醫院、台大醫院、長庚醫
      院就診，受傷期間且需至學校處理行政庶務，計支出交通費用一萬八千八百元
      ，業據提出計程車收據一紙為證，上訴人雖抗辯依該收據無從證明被上訴人係
      因上班或就診而支出此部分費用，且被上訴人可以搭乘公車云云，然依被上訴
      人提出計程車費收據業已載明搭乘次數、來往地點，且上訴人不爭執該紙收據
      真正，自足以認定被上訴人係因上班、就診之目的而搭乘計程車，又被上訴人
      於療養期間曾轉診至台大醫院，有被建議應使用膝支架協助活動，且依其傷勢
      如搭乘大眾交通工具，上下車及在車上站立同樣困難重重等情，亦有前開新永
      和醫院回函存卷可按，堪信被上訴人於受傷、醫療期間，有必要搭乘計程車為
      交通工具，另被上訴人於受傷後三個月期間，即八十九年九月七日起至同年十
      二月六日止，僅連續於九月七日至九日、九月十八日至二十五日、九月二十七
      日至二十九日連續請假三天至六天不等，復分別於九月十三日至十六日、二十
      六日各請假半天，其餘時間均有到勤，有南亞技術學院九十二年四月二十九日
      台南人字第０九二０一００二二一號函附被上訴人請假資料在卷可稽，亦徵被
      上訴人於受傷醫療期間仍有至南亞技術學院上班，故被上訴人請求其受傷後醫
      療期間因就診、工作支出之計程車費，自屬必需，應予准許。
（四）慰撫金：本件上訴人因過失行為侵害被上訴人之身體及健康，致被上訴人住院
      治療，且多次出入醫院就診、求醫，其精神上自受有損害，而民法第一百九十
      五條第一項所賠償金額是否相當，應斟酌雙方身份、資力與加害程度，及其他
      各種情形核定相當數額，最高法院五十一年台上字第二二三號判例意旨參照。
      查被上訴人為南亞技術學院講師，每月薪資約四萬七千元，上訴人則在仁寶電
      腦工業股份有限公司任職工程師之工作，年收入六十五萬至六十七萬元之間等
      情，已據兩造陳明在卷，並有本院依職權函查上訴人八十九年度、九十年度所
      得資料清單存卷可參，本院審酌上情，並參考被上訴人因本件車禍傷害受有胸
      部挫傷、左膝擦傷、韌帶創傷及後十字韌帶斷裂之傷害，因此上課無法久站，
      無法任意蹲跼期間達三個月，其身心之痛苦，兩造之經濟能力等一切情狀，認
      被上訴人請求慰撫金以八萬元為度，尚稱公允。
四、綜合前述，本件上訴人騎乘機車既有過失，致被上訴人受有上開傷害，且因此支
    出醫療、復健器材費用、交通費、減少工作收入，且受有身心痛苦，已如前述，
    從而，被上訴人基於侵權行為，請求上訴人賠償被上訴人十六萬三千七百八十六
    元（包含醫療費用九千一百九十八元、復健器材費用八千七百八十八元、交通費
    用一萬八千八百元、喪失勞動能力損失四萬七千元、精神慰撫金八萬元），及均
    自起訴狀繕本送達翌日即九十年八月二十四日起至清償日止，按年息百分之五計
    算之利息，為有理由，應予准許，逾此範圍之請求，為無理由，應予駁回。又被
    上訴人敗訴部分，其假執行之聲請失所依據，應併予駁回。原審就超過上開應准
    許部分，為上訴人敗訴之判決，並為假執行之宣告，自有未洽。上訴意旨就此部
    分指摘原判決不當，求予廢棄改判，為有理由。至於上開應准許部分，原審判命
    上訴人給付，並為假執行之宣告，核無違誤，上訴意旨，就此部分，仍執陳詞，
    指摘原判決不當，求予廢棄，為無理由，應駁回其上訴。
五、據上論結，本件上訴為一部有理由、一部無理由，依民事訴訟法第四百三十六條
    之一第三項、第四百四十九條第一項、第四百五十條、第七十九條但書，判決如
    主文。
中      華      民      國    九十二    年      八      月      七      日
                            臺灣桃園地方法院民事第二庭
~B審判長法官  邱瑞祥
~B法      官  朱敏賢
~B法      官  管靜怡
右為正本係照原本作成
本判決不得上訴
中      華      民      國    九十二    年      八      月      八      日
~B法院書記官  趙芳媞


司法院資訊處製作；財團法人民間司法改革基金會備份。
